【裁判字號】    89,台上,592
【裁判日期】    890316
【裁判案由】    返還價金（清償債務）
【裁判全文】
最高法院民事判決                                八十九年度台上字第五九二號
    上  訴  人  湖園實業股份有限公司
    兼      右
    法定代理人  甲○○
    被 上訴 人  乙○○
右當事人間請求返還價金（清償債務）事件，上訴人對於中華民國八十八年一月十九
日台灣高等法院第二審判決（八十七年度上字第七一七號），提起上訴，本院判決如
左：
    主  文
原判決關於駁回上訴人之其餘上訴及該訴訟費用部分廢棄，發回台灣高等法院。
    理  由
本件被上訴人主張：伊於民國八十二年十月八日向上訴人湖園實業股份有限公司（下
稱湖園公司）購買該公司推出之「凱旋門」預售屋即編號７＋８地下室房屋（門牌號
碼為台北市○○○路○段二八○巷三一號地下一樓之一號，下稱系爭房屋），並向上
訴人甲○○承購系爭房屋坐落於同市○○段○○段一九之一、一九之五、一九之六、
一九之七、一九之八號基地應有部分，房、地價金各為新台幣（下同）一百三十八萬
元及三百二十二萬元，雙方訂有房屋買賣合約書及土地買賣合約書，伊迄至八十六年
十月十六日止已支付房地價金共一百六十萬元及房地「過戶」所需之代書等費用十萬
元與上訴人。惟系爭房屋完工後，上訴人湖園公司依約須留設之採光井寬距應為一百
八十一公分，竟僅在六十公分以下，致房屋之採光、通風及安全顯受影響，上訴人應
對該重大瑕疵負擔保責任，伊已以本件訴狀繕本之送達為向上訴人解除兩造間買賣契
約之意思表示，上訴人自應負回復原狀之義務等情，爰本於民法第二百五十九條及第
一百七十九條之規定，求為命上訴人連帶給付伊上開一百七十萬元並自八十六年十月
十六日受領日起加計法定遲延利息之判決（按：原審將第一審所命上訴人湖園公司給
付超過五十八萬元及上訴人甲○○給付超過一百十二萬元各本息敗訴部分之判決廢棄
，改判駁回被上訴人此部分之訴，被上訴人對之未聲明上訴）。
上訴人則以：兩造就採光井並未約定在買賣房屋之面積範圍以內，該採光井寬距之縮
小乃因變更基地擋土牆與房屋距離所致，且為施工安全避免靠近鄰房所必要之處置，
應為契約內容之所許。上開採光井縱有與契約所約定之寬距不符，對系爭房屋之價值
或效用殊無影響，被上訴人不得據以解除契約。又被上訴人購買系爭房地之貸款二百
九十萬元部分，依約不得以任何理由向銀行撤銷或「中止」委託貸款，否則應於伊通
知七日內將貸款本息以現金一次付清，逾期即以違約論，原繳付之定金及價金均應任
由伊沒收。茲因被上訴人辦理貸款手續又要求銀行停止撥款，顯屬違約，經伊於八十
六年十二月二十六日函告被上訴人限期付清貸款，並表示逾期即解約，被上訴人未予
置理，兩造間之契約應已解除並由伊沒收被上訴人上述繳付之房地價金，被上訴人再
而解除契約請求回復原狀，即非有據等語，資為抗辯。
原審維持第一審所為命上訴人湖園公司給付五十八萬元暨上訴人甲○○給付一百十二
萬元各本息敗訴部分之判決，駁回其上訴，無非以：被上訴人主張兩造簽訂系爭房地
之買賣契約，其已繳付房地價金四十八萬元、一百十二萬元及「過戶」預收費十萬元
等事實，已據其提出房屋暨土地買賣合約書及繳款證明書等件為證，並為上訴人所不
爭，自足信為真實。上訴人雖以上開情詞置辯，惟查系爭房屋為地下一樓，其採光與
通風均源自採光井，採光良否自與居住環境、人體健康頗有影響。兩造既將採光井之
大小訂定於契約之附件，若有瑕疵，當損及被上訴人買受該房屋之效用。且系爭採光
井一面為房屋、一面為擋土牆，其空間寬距依兩造合約附件(三)房屋平面圖所載應有一
八一公分，因系爭採光井內，經第一審勘驗結果外牆各有二十二公分厚，則系爭房屋
之採光井應為淨寬距離一五九公分（000-00-00=159 ）之長方形，方符契約之約定。
乃採光井目前之現狀下半部最寬距為一一○公分，最窄淨距僅有七○公分，即觀採光
井頂端之寬距，最寬及最窄淨距各為一七六公分及一六五公分，其呈漏斗型寬距符契
約標準之比例極低，亦經勘驗明確製有勘驗現場圖可憑，另依該勘驗筆錄相關數據加
以核算，本件採光井之面積僅為原定之百分之五十六（749（採光井長度）×70=5243
0，749×40÷2=14980，52430+14980=67410，749×159=119091，67410÷119091=0.5
66），就採光量而言，其瑕疵已達於影響上訴人買受系爭房屋之意願，足見被上訴人
主張採光井與兩造買賣合約附件(三)房屋平面圖不符一節，誠可採信。次查系爭採光井
空間不足，顯屬不能補正，又因系爭房屋在交屋危險移轉前，被上訴人如發見房屋有
瑕疵，在上訴人不能提出無瑕疵房屋或擔保除去該瑕疵後給付之前，上訴人仍應負出
賣人瑕疵擔保之責任。茲兩造既因採光井瑕疵發生爭執，被上訴人乃通知銀行停止撥
付系爭房地之貸款，依締結契約之精神並無不當。是故上訴人辯以被上訴人通知銀行
停止撥付貸款屬違約行為並於八十六年十二月二十六日發函催告其於七日內付清貸款
本息，逾期契約即告解除等語，顯屬權利濫用及違背誠信之情形，應認其解除契約不
生效力，上訴人所為上開抗辯，均非足取。又被上訴人以系爭房屋採光井有上述之瑕
疵為由並以訴狀暨準備書狀繕本送達為解約之意思表示，該繕本既經上訴人分別於八
十七年一月十三日及二月十一日收受，其解除契約自合於民法第三百五十四條及第三
百五十九條之規定，應生合法解除之效力。從而，被上訴人本於民法第二百五十九條
及第一百七十九條之規定請求上訴人湖園公司給付五十八萬元及上訴人甲○○給付一
百十二萬元各本息，即屬正當，應予准許等詞，為其判斷之基礎。
按債務人享有同時履行抗辯權者，在未行使此項抗辯權以前，仍可發生遲延責任之問
題，必須行使以後，始能免責。查上訴人就被上訴人遲延給付上述二百九十萬元貸款
本息部分，於第一審即抗辯稱：被上訴人依其通知辦理承貸手續後，以「使用坪數與
合約書圖面記載差距二坪餘」之不實理由，發函銀行暫停撥款，但依買賣合約書第一
條第六項所載，被上訴人買受之系爭房屋面積坪數並無短少，其已於八十六年十二月
二十六日發函被上訴人限期付清貸款，並表示逾期即告解約沒收已付款項，兩造間系
爭房地買賣合約早經其合法解除，被上訴人嗣後再發函稱因採光井寬距不足始向銀行
發函停止撥款，顯非事實等語，並提出被上訴人致銀行之存證信函、八十六年十二月
二十六日世紀聯合法律事務所函及建物所有權狀等相關文件為證（分見一審卷五四、
一○七－一○九、一三○、一三一、一三四－一三六、一五七－一六○頁）。究竟被
上訴人於上訴人催告其給付上述房地貸款本息之時，有無以系爭房屋採光井寬距不足
為由行使同時履行抗辯權﹖上訴人所稱被上訴人以房屋坪數短少為由拒絕給付貸款是
否真實﹖此與上訴人於八十六年十二月二十六日發函向被上訴人解除買賣契約是否合
法有效及被上訴人得否於嗣後再解除該買賣契約並請求上訴人返還本件房地價金所關
頗切，原審未遑詳為調查明晰，遽以上開理由而為上訴人不利之判決，已嫌速斷。且
依被上訴人所提致銀行停止撥款之八十六年十一月八日郵局存證信函僅載：「……因
本人使用坪數與合約書圖面記載差距二坪餘，多次向該公司（上訴人湖園公司）提出
異議……」云云（見同上卷一二二頁）。原審徒憑臆測之詞逕謂兩造因採光井發生爭
執，被上訴人乃通知銀行停止撥款，依締結契約之精神並無不當，而未說明其所憑以
認定之依據，自有未合。又上訴人另就被上訴人之解除本件契約，曾於原審迭次提出
：「以本件而言，被上訴人既已指示伊買賣標的物大興土木，為大規模之變更，……
應類推適用民法第二百六十二條（誤載為三百六十二條）之規定，被上訴人應不得解
除本件買賣契約」、「伊因為已依照被上訴人之指示將兩間建物變更為一間，被上訴
人即使得主張解除契約，伊應得主張類推適用民法第二百六十一條（誤載為二百六十
條）之規定，被上訴人亦應負回復原狀責任……，伊僅提出回復原狀費用計算表一份
，並依民法第二百六十一條準用第二百六十四條之規定，主張同時履行抗辯」等抗辯
（分見原審卷六三、六四、六七、六八、一一三、一一四頁）。原審恝置上訴人此項
重要攻擊方法於不顧，復未於判決理由項下說明其取捨意見，遽行判決，亦難謂無判
決不備理由之違法。其次，依第一審勘驗筆錄所附之現場圖所載，房屋及擋土牆外牆
上緣固均為二十二公分厚，但擋土牆外牆下緣之厚度，似較上緣二十二公分超出甚多
，此觀該剖面圖部分下緣記明「現場無法丈量」及上下緣厚度比例自明（見一審卷一
四四、一四五頁）。果爾，則能否單憑該上緣厚度係二十二公分即採為核計該擋土牆
外牆全部厚度之依據，已滋疑義。且觀之該現場圖有關剖面圖部分，採光井下緣最寬
一一○公分與最窄七○公分之間「七七公分」處特畫一「虛線」隔開（見同上卷一四
五頁）。該區隔似與上訴人所提買賣合約書附件(三)房屋平面圖暨附件(七)地下一層平面
圖示意圖，均以箭頭及虛線標示採光井區域祇指該圖中箭頭所指虛線部分而言（見同
上卷八○、八九頁），悉相合。原審未遑進一步釐清該採光井下緣有無包括該圖七
○公分至七七公分間特以虛線隔開部分，率行認定系爭採光井下半部最窄淨距為七○
公分，採光井長度為七四九公分，並執為計算採光井面積僅為原約定百分之五十六之
鵠的，尤有可議。上訴論旨執以指摘原判決其不利於己部分為不當，求予廢棄，不能
認為無理由。
據上論結，本件上訴為有理由，依民事訴訟法第四百七十七條第一項、第四百七十八
條第一項，判決如主文。
中      華      民      國    八十九    年      三      月     十六     日
                              最高法院民事第六庭
                                  審判長法官  朱  錦  娟
                                        法官  蘇  達  志
                                        法官  顏  南  全
                                        法官  陳  碧  玉
                                        法官  王  茂  修
      右正本證明與原本無異
                                              書  記  官
中      華      民      國    八十九    年      三      月     三十     日


司法院資訊處製作；財團法人民間司法改革基金會備份。
